【裁判字號】    90,台上,167
【裁判日期】    900111
【裁判案由】    誣告
【裁判全文】
最高法院刑事判決                                  九十年度台上字第一六七號
    上訴人  乙○○
    被  告  丙○○
            甲○○
右上訴人因自訴被告等誣告案件，不服台灣高等法院台南分院中華民國八十九年三月
三十日第二審更審判決（八十八年度重上更(四)字第一五九號，自訴案號：台灣台南地
方法院八十三年度自字第一一三號），提起上訴，本院判決如左：
    主  文
原判決撤銷，發回台灣高等法院台南分院。
    理  由
本件原判決以上訴人乙○○在第一審自訴意旨略稱：被告甲○○於民國八十一年九月
十日與上訴人已分居二年餘之配偶黃枝柳訂立承諾書、同意書、債權讓渡書及切結書
，又於八十二年四月二十八日訂立同意書，同年四月二十九日書立不動產買賣契約書
，嗣後虛偽違法辦理將原屬上訴人所有坐落台南市○○路○段二七九號房屋及基地（
下稱系爭不動產）所有權，移轉登記為甲○○所有，甲○○明知上訴人始終未參加雙
方借款及不動產買賣契約之訂立與過戶事宜，竟虛構事實，欲使上訴人受刑事處分，
於八十二年八月九日向台灣台南地方法院檢察署提出刑事告訴，指控上訴人與黃枝柳
共同詐欺，嗣經偵查後認為罪嫌不足，而獲不起訴處分，雖經再議，仍駁回其再議。
甲○○與黃枝柳所訂上開承諾書及切結書之日期，係八十一年九月十日，均在上訴人
與黃枝柳訂立離婚協議書之前，甲○○竟時空顛倒，稱黃枝柳持該離婚協議書向甲
○○借款，致甲○○不疑而借款給黃枝柳，顯與事實不符。被告丙○○係甲○○配偶
，亦為代書，前開不動產所有權移轉登記手續，均由丙○○辦理，丙○○對於該離婚
協議書是否有效，當無不知之理，竟與甲○○共同提出告訴，指控上訴人與黃枝柳以
虛偽簽訂之離婚協議書，共同詐欺甲○○，顯然與事實相悖，足證甲○○、丙○○均
有誣告故意，因認其涉有刑法第一百六十九條第一項、第二項之誣告罪嫌云云。經審
理結果，認不能證明被告等犯罪，因而維持第一審諭知被告等無罪之判決，駁回上訴
人在第二審之上訴，固非無見。
惟查：(一)已受請求之事項未予判決，其判決當然為違背法令，刑事訴訟法第三百九十
七條第十二款定有明文。依卷內資料，上訴人在第一審除自訴被告等涉犯刑法第一百
六十九條第一項之意圖使他人受刑事處分，向該管公務員誣告罪嫌外，另亦指稱被告
等意圖使其受刑事處分，同時涉有使用偽造之前揭同意書、承諾書、切結書、債權讓
渡書、不動產買賣契約書等證物之刑法第一百六十九條第二項之準誣告罪嫌等情（見
第一審卷(一)第三頁自訴狀、第五十三頁補充自訴狀、第二五二頁追加被告狀），第一
審判決對於被告等被訴準誣告部分漏未審判，原審未加糾正，且就該部分是否成立犯
罪，仍未置一詞，自有對於已受請求之事項未予判決之違法。(二)原判決理由謂：前揭
上訴人與黃枝柳之離婚協議書訂立之日期係在八十二年二月至四月中旬之間，顯係在
黃枝柳於八十一年九月十日向被告甲○○借款之後所書寫無疑。雖被告甲○○前向台
灣台南地方法院檢察署告訴上訴人詐欺案件（八十二年度偵字第九○一八號），於檢
察官偵辦中，曾由告訴代理人洪梅芬律師於八十二年（原判決誤載為八十六年）十月
二十六日提出告訴補充理由狀指稱：「黃枝柳持離婚協議書稱已取得系爭建物所有權
，而向甲○○借錢」云云，與事實有所出入，然此應係甲○○之代理人洪梅芬律師基
於訴訟上之攻擊防禦方法所書具呈狀，尚不得據此認為係被告甲○○之本意，是被告
甲○○並未指訴黃枝柳於八十一年九月十日向其借款時，即已提出該離婚協議書，應
無疑義等語（見原判決理由六及理由八）。惟依卷內資料，前揭上訴人被訴詐欺案件
經檢察官為不起訴處分後，被告甲○○不服聲請再議，於再議意旨中仍稱：「被告等
（指上訴人及黃枝柳）並未離婚，竟由黃枝柳持離婚協議書使聲請人（指甲○○）相
信黃枝柳已取得所有權，而向聲請人借錢……」（見第一審卷(一)第十頁）；被告丙○
○於原法院前審及原審審理中，亦一再指陳：「他們（指上訴人及黃枝柳）有離婚協
議書，我們當然相信，才借錢予黃女……」，「（黃枝柳向我們借錢時）有（拿出她
與上訴人之離婚協議書），黃枝柳拿原本給我們看，影印一份給我們」等語（見上更
(三)卷(一)第四十五頁背面、上更(四)卷第九十頁背面）。如果不虛，原判決所為論斷顯與
前引證據資料不相符合，乃原判決竟置上開訴訟資料於不論，遽行推斷被告甲○○於
八十二年十月二十六日，在前揭台灣台南地方法院檢察署八十二年度偵字第九○一八
號案件偵查中提出之告訴補充理由狀，係告訴代理人洪梅芬律師自行書具，非出於被
告甲○○之本意，而為有利於被告等之認定，難謂已符採證法則，併有判決理由不備
之違誤。上訴意旨執此指摘原判決不當，為有理由，應認仍有撤銷發回之原因。
據上論結，應依刑事訴訟法第三百九十七條、第四百零一條，判決如主文。
中      華      民      國     九十     年      一      月     十一     日
                              最高法院刑事第十二庭
                                  審判長法官  林  增  福
                                        法官  劉  敬  一
                                        法官  楊  商  江
                                        法官  邵  燕  玲
                                        法官  李  伯  道
      右正本證明與原本無異
                                              書  記  官
中      華      民      國     九十     年      一      月     十七     日


司法院資訊處製作；財團法人民間司法改革基金會備份。
